【裁判字號】    96,易,855
【裁判日期】    970326
【裁判案由】    詐欺
【裁判全文】
臺灣臺南地方法院刑事判決               96年度易字第855號
公  訴  人  臺灣臺南地方法院檢察署檢察官
被      告  乙○○
                      5之4號.
上列被告因詐欺案件，經檢察官提起公訴（96年度偵字第3051號
），本院判決如下：
    主  文
乙○○意圖為自己不法之所有，以詐術使人將本人之物交付，處
有期徒刑陸月，減為有期徒刑參月，如易科罰金，以新臺幣壹仟
元折算壹日。又意圖為自己不法之所有，以詐術使人將本人之物
交付，處有期徒刑陸月，減為有期徒刑參月，如易科罰金，以新
臺幣壹仟元折算壹日。應執行有期徒刑伍月，如易科罰金，以新
臺幣壹仟元折算壹日。
乙○○其餘被訴部分無罪。
    事  實
一、乙○○前曾獨自或與他人共同開設經營佳銘電器有限公司、
    凌志空調電業行，並向華南商業銀行東高雄分行申請支票使
    用，惟於民國91年8月間經列為拒絕往來戶。嗣乙○○又於
    94 年10月間，經王祺源（檢察官另為不起訴處分）同意，
    以其名義申請在高雄市○○區○○路120號1樓設立瑞盛企業
    行，並以該企業行負責人王祺源名義向華南商業銀行北高雄
    分行申請支票使用，然該企業行之實際經營仍由乙○○負責
    。
二、乙○○明知渠因先前獨自及與他人共同經營佳銘電器有限公
    司、凌志空調電業行，已經負債累累，為經營瑞盛企業行而
    對外交易使用之王祺源支票且於95年6月30日因無法周轉支
    付而開始退票，竟意圖為自己不法之所有並基於分別之犯意
    ，先後於95年7月4日、7月12日，向昕普科技股份有限公司
    （以下簡稱為昕普公司）設在臺南市○○區○○路365巷51
    號之臺南營業所，訂購價值分別達新臺幣（下同）142,800
    元、125,600元之BenQ牌液晶電視、機上盒等電子產品，致
    昕普公司陷於錯誤，而依約給付貨品。嗣昕普公司於7月17
    日知悉乙○○所開立支票已經無法兌現，始知受騙。
三、案經昕普公司訴由臺灣臺南地方法院檢察署檢察官偵查起訴
    。
    理  由
甲、有罪部分：
一、訊據被告乙○○於偵訊及本院審理時，固坦承以王祺源名義
    開設瑞盛企業行並負責實際經營，且於95年7月間向告訴人
    昕普公司訂購電子產品復無法支付貨款等情，惟矢口否認有
    何詐欺犯行，辯稱係因遭人倒帳致無力支付貨款，且伊於95
    年6月30日支票退票前，曾嘗試出售房屋周轉，並非意圖詐
    欺云云。經查：
  (一)被告於94年10月7日，以王祺源為名義負責人，在高雄市○
    ○區○○路120號1樓開設瑞盛企業行，且以瑞盛企業行負責
    人王祺源名義向華南商業銀行北高雄分行申請支票使用，並
    於95年7月4日、12日向告訴人訂購電子產品等情，業據告訴
    人代理人卞威勝、王祺源分別於於偵訊中陳述甚明（臺灣臺
    南地方法院檢察署95年度交查字第1167號卷第10頁、第31頁
    ），此外且有財團法人金融聯合徵信中心瑞盛企業行公司登
    記資訊（96年度交查字第321號卷第9頁）、銷貨單影本（95
    年度交查字第1167號卷第32頁）卷內可稽，被告此部分自白
    堪認屬實。
  (二)另被告與告訴人交易所使用之瑞盛企業行負責人王祺源支票
    ，係自95年6月30日開始退票；被告所交付告訴人之付款人
    為華南商業銀行北高雄分行、票號UC-0000000號、面額
    333,100元、票期95年6月30日之支票，經告訴人於95年7 月
    17日提示，且因存款不足而退票等情，則有法務部─票據信
    用資訊連結作業查詢（95年度交查字第1167號卷第3頁）、
    前揭支票與退票理由單影本（96年度交查字第321號卷第49
    頁）在卷足憑，被告前開供述亦為事實。
  (三)被告雖以伊係遭人倒帳拖累，且於95年6月30日退票前曾積
    極出售房屋以謀周轉，辯稱並無詐欺故意云云。然
    (1)按刑法第339條第1項詐欺取財罪之成立，以被告於行為時
      即有詐欺犯意為要件，是本件所應審究者，乃被告向告訴
      人訂購貨品時，是否已明知無支付能力而仍為之，至於被
      告先前如何陷入無支付能力之境況，則非所問。查被告辯
      稱於94年間與凌秉璜共同經營凌志空調電業行損失250 萬
      元，另遭靈糧倉庫欠款50萬元，又於95年6、7月間遭陳文
      欽倒帳7、80萬元等情，雖提出臺灣高雄地方法院95年度
      訴字第3113號、3009號民事判決（96年度交查字第321 號
      卷第38-43頁），以及靈糧倉庫企業行營利事業登記證、
      支票及退票理由單、切結書、存證信函與電器類財產權取
      回明細簽單影本等（95年度交查字第1167號卷第22-27 頁
      ）為證，然前述凌志空調電業行與靈糧倉庫之虧損，均係
      發生於94年間，與被告於95年7月向告訴人訂購貨物之行
      為並無關連；何況被告若確因前述虧損而陷於財務周轉困
      難，卻仍向告訴人訂購貨品，反可認被告於訂貨時並無清
      償貨款之意圖而有詐欺犯意。被告此項辯解乃不可採。
    (2)被告辯稱於95年6月30日曾企圖出售座落高雄市○○區○
      ○路房屋求現，固為證人甲○○於本院審理中證述屬實，
      惟證人甲○○亦明白證稱其當時因已另行購置房屋，並無
      多餘資力可供購買被告之房屋，雙方乃未達成合意等語（
      本院卷第49頁），對照王祺源之支票仍於95年6月30日退
      票，被告未能籌措足夠資金以軋平財務缺口，應屬無疑。
      被告既因無力清償已開發並交付他人之支票，而於95年6
      月30日起開始退票，足見被告當時已無財力清償負債，竟
      又於同年7月4日及12日向告訴人訂貨，可認被告已無給付
      貨款之意思，其詐欺之犯意甚明。
  (四)綜上所述，被告既因經營凌志空調電業行，及遭靈糧倉庫、
    陳文欽倒帳而有鉅額虧損，為避免退票而於95年6月30日出
    售房屋求現之努力復告失敗，渠對自身已完全陷於無財力支
    付貨款及清償債務之狀況，顯然有所認識，卻仍於同年7月4
    日、12日向告訴人訂貨，被告於訂貨之時，對於事後將無法
    清償貨款，或極可能無法清償貨款之事，亦應知悉，被告詐
    欺之意思已經顯然，前開所辯並不足採，本件被告犯行已可
    認定，應依法論科。
二、核被告所為，係犯刑法第339條第1項之詐欺取財罪。被告先
    後於95年7月4日、7月12日向告訴人訂貨詐欺之行為，犯意
    個別，行為不同，應予分論並罰。爰審酌被告經營企業遭受
    虧損，明知已無支付能力，仍向他人訂貨販售求現，致告訴
    人受有財產上損害；以及被告否認詐欺犯意，於本院審理中
    雖經調解達成合意，惟事後均未履行，顯然並無清償債務之
    意等一切情狀，分別量處如主文所示之刑。
三、再查被告於本件所犯詐欺等罪，其犯罪時間均在96年4月24
    日以前，所犯且悉合於減刑條件，應依中華民國96年罪犯減
    刑條例刑減刑，並定其應執行之刑及易科罰金之折算標準。
乙、無罪部分：
一、公訴意旨另以：被告乙○○明知其已無支付貨款之能力，竟
    意圖為自己不法之所有，並基於詐欺之概括犯意，連續於民
    國95年4月28日起至同年6月29日止，陸續以瑞盛企業行名義
    ，向昕普公司訂購電子產品多批，總金額達109萬5051元，
    致昕普公司陷於錯誤，誤以為乙○○有支付貨款之能力，而
    依約如數將昕普公司產品交予乙○○，因認被告此部分行為
    亦涉有刑法第339條第1項之詐欺罪嫌等語。
二、按犯罪事實應依證據認定之，無證據不得推定其犯罪事實；
    又不能證明被告犯罪者，即應諭知無罪之判決，刑事訴訟法
    第154條第2項、第301條第1項分別定有明文。
三、本件公訴意旨認被告此部分犯行涉有刑法第339條第1項之詐
    欺罪嫌，係以告訴代理人卞威勝指訴，證人王祺源、康昱強
    、楊忠濱證述，銷貨明細、訂購單、法務部票據信用查詢、
    土地謄本、支票及退票理由單等作為所憑之論據。訊據被告
    固坦承於95年4月28日至6月29日間，向告訴人訂貨，所開立
    用以清償貨款之支票且未兌現而遭退票等情，惟堅詞否認有
    何詐欺犯行，辯稱係因先前遭他人倒帳牽連，且曾積極出售
    資產周轉等語。
四、經查：
  (一)被告於95年4月28日至6月29日間，先後多次向告訴人訂購
    BenQ牌液晶電視等貨品，並開立支票給付貨款，其中用以支
    付95年5月間貨款之發票人為瑞盛企業王祺源、華南商業銀
    行北高雄分行為付款人、到期日95年6月30日、票號UC00000
    00號、面額333,100元之支票，經告訴人於95年7月17日提示
    因存款不足而退票等情，有告訴人代理人卞威勝指訴綦詳，
    並經證人王祺源於偵訊中證述甚明，此外另有告訴人所提出
    之銷貨明細、訂購單、前開支票及退票理由單影本等可稽，
    被告此部分供述應可認屬事實。
  (二)被告與告訴人交易時所使用之瑞盛企業行王祺源支票，雖因
    存款不足而遭退票並列為拒絕往來戶，然於95年6月30日之
    前，該支票帳戶之往來尚屬正常而無退票紀錄，有法務部─
    票據信用資訊連結作業查詢資料可佐（96年度交查字第321
    號卷第16頁、17頁），被告於95年6月30日之前，財務周轉
    仍能應付各項應清償債務，堪予認定。
  (三)再參酌證人甲○○於本院審理時，結證稱被告於95年6月30
    日前，曾與其聯繫商談出售被告所有座落高雄市○○區○○
    路房屋之事宜，惟因證人甲○○業已購買房屋，無其餘資力
    購買被告之房屋而未成立契約等語（本院卷第54、55頁），
    被告於95年6月30日前，仍積極透過各種方式籌措資金周轉
    ，乃可認定，縱被告之努力事後終告失敗，被告於95年6月
    30日之前向告訴人所訂購之貨品，仍基於日後將予清償之意
    思而為，已足認定。
五、按民事上之債務不履行，縱係出於可歸責於債務人之事由，
    苟無足以證明債務人自始蓄意以行詐之積極證據，亦不得以
    事後不履行債務之事實，推定其具有刑事犯罪之故意。而在
    當事人間依一般社會經驗原須承擔信用風險之遠期票據交易
    ，對事後票據不獲支付之結果，尤屬可得預見之不利益，要
    無因債務人施詐而於錯誤可言。本件被告用以與告訴人進行
    交易之瑞盛企業行王祺源支票，固自95年6月30日起開始退
    票，告訴人所持有之前開面額333,100元支票復未獲兌現，
    然被告於95年6月30日前，票信既仍屬正常，證人甲○○且
    證稱被告確曾積極籌措財源周轉，足認被告於此之前，仍基
    於日後將清償貨款之意思與告訴人進行交易，自難認被告有
    詐欺之不法所有意圖；此外本院並查無其他積極證據，可認
    被告有何詐欺行為，被告此部分犯行，應僅屬民事糾葛，宜
    循民事程序處理，而不能以詐欺罪責相繩。又公訴意旨認被
    告此部分犯行，與前述論罪科刑部分，應予分論併罰，揆之
    前開說明，依法乃應另為無罪之諭知。
據上論斷，應依刑事訴訟法第299條第1項前段、第301條第1項，
中華民國96年罪犯減刑條例第2條第1項第3款、第3條、第7條，
刑法第339條第1項、第51條第5款、第41條第1項前段、第2項，
刑法施行法第1條之1，判決如主文。
本案經檢察官羅瑞昌到庭執行職務。
中    華    民    國    97    年    3     月    26    日
                  刑事第十一庭  審判長法  官  陳威龍
                                      法  官  陳淑勤
                                      法  官  吳坤芳
以上正本證明與原本無異
如不服本判決應於收受本判後10日內向本院提出上訴書狀，並應
敘述具體理由。如未敘述上訴理由者，應於上訴期間屆滿後20日
內向本院補提理由書狀（均須按他造當事人之人數附繕本）「切
勿逕送上級法院」。
                                      書記官  莊淑雅
中    華    民    國    97    年    3     月    27    日
附錄本案論罪科刑法條全文：
中華民國刑法第339條
意圖為自己或第三人不法之所有，以詐術使人將本人或第三人之
物交付者，處5年以下有期徒刑、拘役或科或併科1千元以下罰金
。
以前項方法得財產上不法之利益或使第三人得之者，亦同。
前二項之未遂犯罰之。


司法院資訊處製作；財團法人民間司法改革基金會備份。
